ACORDAO-COMPLETO-2377646

ACÓRDÃO 76/2020 ATA 1/2020 - PLENÁRIO

VISTOS, relatados e discutidos estes autos de representação do Conselho Municipal de Alimentação Escolar-CAE de Porto Alegre/RS, em desfavor do prefeito municipal Nelson Marchezan Junior, por meio da qual são comunicadas supostas irregularidades no uso de recursos do Programa Nacional de Alimentação Escolar-Pnae, exercícios 2018 e 2019,
ACORDAM os Ministros do Tribunal de Contas da União, reunidos em Sessão do Plenário, ante as razões expostas pelo Relator, em:
9.1. não conhecer da presente documentação como representação, uma vez não satisfeitos os requisitos de admissibilidade previstos nos arts. 235 e 237, inciso VII, do Regimento Interno desta Corte de Contas, sem prejuízo de, excepcionalmente, informar ao Conselho Municipal de Alimentação Escolar-CAE de Porto Alegre/RS que, na condição de fiscalizador da aplicação dos recursos do Programa Nacional de Alimentação Escolar-Pnae em Porto Alegre/RS, com fulcro no art. 35 da Resolução FNDE 26/2013, ele tem competência para exigir, da autoridade local responsável pela gestão do programa, o fornecimento de todas as informações necessárias à verificação de como é realizada a fiscalização dos contratos de fornecimento de alimentação escolar, podendo inclusive notificá-la formalmente acerca de problemas verificados na qualidade e na regularidade dos serviços, e registrar, para todos os fins, os fatos e as providências adotadas por ambos, seja nas atas de reuniões colegiadas, seja nas contas a serem apresentadas pelo gestor;
9.2. encaminhar, por intermédio da Procuradoria-Geral do Município, nos termos do art. 75, inciso III e art. 242, § 3º, do CPC, cópia integral dos presentes autos à Prefeitura Municipal de Porto Alegre, dada a relevância da matéria nele versada;
9.3. arquivar o presente processo, com fundamento no parágrafo único do art. 237, c/c o parágrafo único do art. 235, do Regimento Interno;
9.4. dar ciência ao representante.

Representação sobre supostas irregularidades no uso de recursos do Programa Nacional de Alimentação Escolar-Pnae, exercícios 2018 e 2019.

Prefeitura Municipal de Porto Alegre/RS.

3. Representante: Conselho Municipal de Alimentação Escolar-CAE.

13.1. Ministros presentes: José Mucio Monteiro (Presidente), Walton Alencar Rodrigues, Raimundo Carreiro (Relator), Ana Arraes e Bruno Dantas.
13.2. Ministros-Substitutos convocados: Marcos Bemquerer Costa e André Luís de Carvalho.

RAIMUNDO CARREIRO

Trata-se de representação do Conselho Municipal de Alimentação Escolar-CAE de Porto Alegre/RS em desfavor do prefeito municipal Nelson Marchezan Junior, por meio da qual comunica supostas irregularidades no uso de recursos do Programa Nacional de Alimentação Escolar-Pnae, exercícios 2018 e 2019 (peça 1) .
2.	A Secretaria de Controle Externo da Educação - SecexEducação lançou a instrução de peça 4, que contou com a anuência dos dirigentes daquela unidade técnica (peça 5) , abaixo transcrita nos seguintes termos, verbis:
EXAME DE ADMISSIBILIDADE
2.	Inicialmente, registra-se que conselhos de alimentação escolar possuem legitimidade para representar ao TCU, consoante art. 237, VII do Regimento Interno deste Tribunal-RITCU c/c art. 35, IV da Resolução FNDE 26, de 17/6/2013.
3.	Ocorre, porém, que a representação não preenche integralmente os requisitos previstos no art. 235 do RITCU, conforme se demonstra abaixo.
4.	Em primeiro lugar, não foram encaminhados documentos essenciais para confirmação da autoria da representação, a exemplo de cópia da portaria e/ou decreto do Poder Executivo que contém a nomeação dos membros para o atual mandato do Conselho (§§5º e 9º do art. 34 da Resolução FNDE 26/2013) .
5.	Em segundo, já no tocante à questão de mérito, alega que: 
	a) a administração municipal descumpre preceitos e determinações da Lei Federal 11.947/2009 e a Lei Municipal 12.125/2016, registrando que nos anos de 2018 e 2019 têm ocorrido atrasos nos pagamentos dos trabalhadores contratados pelas empresas terceirizadas que servem refeições para as escolas do município de Porto Alegre, resultando em diversos problemas como falhas no fornecimento de alimentação às crianças beneficiárias do programa; e 
	b) o descumprimento da obrigação de que, do total dos recursos repassados pelo FNDE, no mínimo 30% devem ser utilizados na aquisição de gêneros alimentícios diretamente da agricultura familiar e do empreendedor familiar rural ou de suas organizações, priorizando-se os assentamentos da reforma agrária, as comunidades tradicionais indígenas e comunidades quilombolas (art. 14 da Lei 11.947/2009) .
6.	 Quanto ao subitem “a”, o mero atraso nos pagamentos dos trabalhadores que prestam serviço por meio das empresas terceirizadas apresenta-se mais como erro nos procedimentos de gestão administrativa do programa e não como uma irregularidade em si. É sabido que, muitas vezes, os entes federativos que recebem recursos do Pnae realizam os pagamentos aos fornecedores somente após os repasses efetuados pelo FNDE, resultando nesses possíveis atrasos nos pagamentos efetuados pelas empresas aos seus empregados que prestam serviços nas unidades escolares. 
7.	Diferentemente seria, por outro lado, se a questão trazida aos autos fosse relacionada à não quitação dessas verbas trabalhistas, caso em que a administração pública, como responsável subsidiária na condição de tomadora dos serviços, poderia ser eventualmente responsabilizada caso evidenciada sua conduta culposa na fiscalização do cumprimento das obrigações contratuais e legais da prestadora de serviço como empregadora (v. Súmula 331/TST) . 
8.	Não obstante isso, entende-se que a proposta destes autos deve evoluir para que se informe ao CAE que, na condição de fiscalizador da aplicação dos recursos do Pnae naquela localidade, pode exigir da autoridade responsável pela gestão do programa, com fulcro no art. 35 da Resolução FNDE 26/2013, todas as informações que julgar necessárias para verificar como o contratante realiza a fiscalização sobre os contratos referentes ao fornecimento de alimentação escolar, podendo inclusive notificar formalmente a autoridade do programa acerca de problemas enfrentados pelas crianças que deveriam ser beneficiadas com alimentação escolar diária e de qualidade, mas enfrentam problemas em razão de atrasos no pagamento de trabalhadores de empresas terceirizadas, registrando, para todos os fins, tais providências em atas de reuniões e nas contas a serem apresentadas pelo gestor ao CAE para análise.
9.	No que diz respeito ao item “b” do item 5, não há nos autos qualquer elemento/indício suficiente que dê suporte à afirmação, em desacordo com o art. 235 do RI/TCU. Ressalte-se que o próprio CAE tem acesso a toda documentação relacionada às contas do programa, razão pela qual as evidências que fundamentaram a afirmação do item “b” deveriam compor estes autos para fins de cumprimento dos requisitos de admissibilidade.  
CONCLUSÃO
10.	Assim, considerando que os requisitos de admissibilidade não se encontram preenchidos, propõe-se não conhecer a presente documentação como representação. No entanto, entende-se cabível, excepcionalmente, informar ao CAE o disposto no item 8 supra. 
PROPOSTA DE ENCAMINHAMENTO
11.	Ante todo o exposto, submetem-se os autos à consideração superior, propondo:
	a) não conhecer a presente documentação como representação por não atender os requisitos de admissibilidade previstos, no art. 235 do Regimento Interno do TCU;
	b) informar ao Conselho Municipal de Alimentação Escolar-CAE de Porto Alegre/RS que, na condição de fiscalizador da aplicação dos recursos do Programa Nacional de Alimentação Escolar-Pnae em Porto Alegre/RS, pode exigir da autoridade local responsável pela gestão do programa, com fulcro no art. 35 da Resolução FNDE 26/2013, todas as informações que julgar necessárias para verificar como o contratante realiza a fiscalização sobre os contratos referentes ao fornecimento de alimentação escolar, podendo inclusive notificar formalmente a autoridade do programa acerca de problemas enfrentados pelas crianças que deveriam ser beneficiadas com alimentação escolar diária e de qualidade, mas enfrentam problemas em razão de atrasos no pagamento de trabalhadores de empresas terceirizadas, registrando, para todos os fins, tais providências em atas de reuniões e nas contas a serem apresentadas pelo gestor ao CAE para análise;
	c) determinar liminarmente o arquivamento deste processo, com fundamento no parágrafo único do art. 237, c/c o parágrafo único do art. 235, do Regimento Interno do TCU;
	d) dar ciência ao representante.
	É o Relatório.

não há

Não atuou.

REPRESENTAÇÃO. SUPOSTAS IRREGULARIDADES OCORRIDAS NA GESTÃO DE RECURSOS DO PROGRAMA NACIONAL DE ALIMENTAÇÃO ESCOLAR-PNAE. NÃO CONHECIMENTO. INFORMAÇÃO. CIÊNCIA. ARQUIVAMENTO.

REPRESENTAÇÃO (REPR)

Secretaria de Controle Externo da Educação (SecexEducação).

Cuidam os autos de representação do Conselho Municipal de Alimentação Escolar-CAE de Porto Alegre/RS em desfavor do prefeito municipal Nelson Marchezan Junior, por meio da qual são comunicadas supostas irregularidades no uso de recursos do Programa Nacional de Alimentação Escolar-Pnae, nos exercícios de 2018 e 2019, consubstanciadas nas violações legais resumidas abaixo (peça 1) :
	a) da Lei Federal 11.947/2009 e da Lei Municipal 12.125/2016, por conta de atrasos nos pagamentos dos trabalhadores contratados por empresas terceirizadas que servem refeições ocasionando falhas no fornecimento de alimentação aos beneficiários do programa; e 
	b) do art. 14 da Lei 11.947/2009, em razão da prescrição legal de emprego mínimo de 30% do total dos recursos repassados pelo FNDE na compra de gêneros alimentícios oriundos da agricultura familiar e do empreendedor familiar rural ou de suas organizações, priorizando-se os assentamentos da reforma agrária, as comunidades tradicionais indígenas e comunidades quilombolas.
2.	Entendo, juntamente com a Unidade Técnica, que a presente documentação não pode ser conhecida como representação, uma vez ausentes os requisitos de admissibilidade previstos no arts. 235 e 237, inciso VII, do Regimento Interno deste Tribunal e art. 103, § 1º, da Resolução-TCU 259/2014, pois, embora os Conselhos de Alimentação Escolar estejam legitimados a fazer representação junto a este Tribunal, não há, nos autos, documentos que comprovem a veracidade da autoria, nos termos do §§5º e 9º do art. 34 da Resolução FNDE 26/2013.
3. 	Além disso, o atraso no pagamento de terceirizados, motivado por deficiências na gestão dos recursos, por si só, não configura irregularidade sujeita à jurisdição desta Corte. A ação de controle, a meu ver, deve ser provocada somente quando houver possibilidade de responsabilização subsidiária da União, decorrente da ausência de “fiscalização do cumprimento das obrigações contratuais e legais da prestadora de serviço como empregadora”, e não apenas “de mero inadimplemento das obrigações trabalhistas assumidas pela empresa regularmente contratada” (Súmula 331 do Tribunal Superior do Trabalho – TST) .
4. 	Quanto ao possível descumprimento do art. 14 da Lei 11.947/2009, resumido no item “b” acima, verifico que não foram juntados pelo representante indícios de sua ocorrência, o que mais uma vez descumpre o requisito previsto no art. 235 do RI/TCU in fine.
5. 	Assim, entendo que cabe encaminhar cópia integral do presente processo à Prefeitura Municipal de Porto Alegre, por intermédio da Procuradoria-Geral do Município, à vista do disposto nos arts. 75, inciso II, e 242, §3, do Código de Processo Civil, dada a importância e sensibilidade do assunto aqui tratado.
6.	Diante de todo o exposto, acolho integralmente a proposta da Unidade Técnica no sentido de não conhecer da documentação apresentada como representação, e VOTO por que o Tribunal adote o Acórdão que ora submeto à apreciação deste Colegiado.
TCU, Sala das Sessões Ministro Luciano Brandão Alves de Souza, em 22 de janeiro de 2020.
RAIMUNDO CARREIRO 
Relator